臺灣臺中地方法院刑事判決　　　　　　　　　　　　　九十一年度易字第五七號
　　公　訴　人　臺灣臺中地方法院檢察署檢察官
　　被　　　告　丙○○
　　　　　　　　乙○○
右列被告因詐欺案件，經檢察官提起公訴（九十年度調偵字第二四一號），本院判決
如左：
    主  文
丙○○、乙○○，均無罪。
    理  由
一、本件公訴意旨略以：被告丙○○、乙○○明知其等因債信不佳已無法購料進貨，
    竟猶共同基於意圖為自己不法所有之概括犯意聯絡，自民國八十八年三月間某日
    起至同年四月間某日止，先後多次以金土土木包工業（下稱金土包工業）之名義
    ，向李林菊梅所經營位於台中縣大甲鎮○○○路四九號之「民峰實業股份有限公
    司」（下稱民峰公司）（起訴書誤載為台中縣大安鄉○○○路一之二號民峰預拌
    混凝土股份有限公司）購買預拌混凝土，而由被告丙○○交付訂金新台幣（下同
    ）十萬元，以及由乙○○於同年四月間，向苗栗縣三義鄉○○路八０號「苗栗縣
    三義鄉農會信用部」申請設立支票存款帳戶所取得，已填載發票日為八十八年七
    月十日、票面金額七十四萬五千二百五十元，帳號為一一九五─四號，付款人為
    三義鄉農會信用部之支票一紙予民峰公司，並於同年五月二十九日簽發到期日為
    同年八月十五日、面額一百四十九萬七千元之本票一紙，藉以取信民峰公司，致
    民峰公司不疑有他，而連續交付價值共計達二百二十萬二千二百九十五元之預拌
    混凝土予被告丙○○。嗣因民峰公司屆期提示該紙支票而遭退票，且經持上開本
    票向被告丙○○催索亦未獲置理，復查無任何金土包工業之設立資料，民峰公司
    始知上情。因認被告丙○○及乙○○共同涉有刑法第三百三十九條第一項詐欺取
    財罪嫌云云。公訴人認被告丙○○及乙○○共同涉犯上開罪嫌，無非係以上開事
    實，業據告訴人民峰公司之職員丁○○及林群祥於偵查中指述甚詳，並有客戶往
    來交易明細表附卷足參，為其論據。
二、按犯罪事實應依證據認定之，無證據不得推定其犯罪事實，刑事訴訟法第一百五
    十四條定有明文。復按認定不利於被告之事實，須依積極證據，苟積極證據不足
    為不利於被告事實之認定時，即應為有利於被告之認定，更不必有何有利之證據
    ，最高法院三十年上字第八一六號判例意旨可資參照。又刑法第三百三十九條詐
    欺罪之成立，以意圖為自己或第三人不法之所有，施用詐術使人陷於錯誤而交付
    財物或因而得財產上不法之利益或使第三人得之為構成要件。所謂以詐術使人交
    付財物，必須該財物之交付，係由於被施用詐術而陷於錯誤所致，若行為人未施
    用何詐術，交付財物者亦非因陷於錯誤而交付，即不構成詐欺罪。
三、訊據被告丙○○固坦承其確曾於上開時、地連續向民峰公司購買上開預拌混凝土
    ，除已交付訂金十萬元外，其所交付發票人為被告乙○○之上開支票已遭退票，
    且所簽發之本票亦未兌現，其迄今尚積欠民峰公司二百餘萬元未償等情不諱，另
    被告乙○○亦坦認其確曾於上開時、地將申請設立之支票存款帳戶、印章及取得
    之支票交予被告丙○○使用，且該等支票已陸續遭退票等情在卷，核與告訴人民
    峰公司之代理人丁○○及林群祥於偵查中指述之情節相符，並有支票、退票理由
    單及本票附卷足參；惟其等仍均堅決否認有何共同詐欺取財之犯行，被告丙○○
    辯稱：其係以所經營之一順預拌混凝土有限公司（下稱一順公司）名義向民峰公
    司購買預拌混凝土，所購得之預拌混凝土均已使用於其向華洲營造股份有限公司
    （下稱華洲公司）所承包位於苗栗縣三義鄉西湖村與龍騰村之「新庄排水改善工
    程」，其本欲以按期所取得之工程款支付民峰公司上開貨款，詎其後該工程驗收
    品質發生瑕疵而無法繼續施作，且其取得五十萬元之工程款項，亦已用以支付工
    資及訂金，因此始無力清償民峰公司上開混凝土價款，其尚無詐取上開混凝土之
    意圖等情；另被告乙○○則辯稱：其本身係從事修車工作，未曾參與向民峰公司
    購買混凝土之事宜，因被告丙○○債信不佳無法請領支票使用，其始基於兄弟情
    誼而申請上開支票存款帳戶供被告丙○○經營事業之用，其所取得之上開支票、
    帳戶及印章均交由被告丙○○使用，不知被告丙○○有向民峰公司購買上開混凝
    土，亦不知被告丙○○其後無力支應貨款，致該支票存款帳戶遭拒絕往來等語。
    經查：
（一）被告丙○○辯稱其曾向華洲公司承包新庄排水改善工程，且向民峰公司購得之
      預拌混凝土均已全數使用於上開工程，係因其後該工程驗收品質有瑕疵致無法
      繼續承作，而其所取得之五十萬元工程款項，已用於支付薪資，始無力清償上
      開混凝土價款等情，既核與告訴代理人丁○○於本院審理時陳稱：「被告向民
      峰公司購得之預拌混凝土均已全數使用於華洲公司之工程」等情相符，並有證
      人即該時由被告丙○○聘僱施作之蔡長筆、石國江及吳昶賢於本院審理時結證
      陳稱：「該工程曾因品質驗收發生問題而重作，其等於三、四月間均有領得薪
      資。」等情在卷，且有新庄排水改善工程合約、薪資表及統一發票附卷足參，
      則被告丙○○辯稱其購買上開混凝土乃係施作上開工程，其本欲以按期向華洲
      公司取得之工程款支付民峰公司上開貨款，係因事後未取得全數工程款，且將
      取得之工程款已支付員工薪資，始無法如期償還上開貨款，其尚無自始拒不支
      付該混凝土價款之意等情，已堪予採信。
（二）此外，被告丙○○辯稱其與民峰公司就上開混凝土價款之支付方式係約定於月
      結後，簽發票期為二個月之支票，其原可取得之四百八十萬元工程款係因事後
      工程驗收品質有問題，總工程施作一半左右後，華洲公司即交予他人施作，始
      無法全數領取，而僅領得五十萬元之工程款等情，業據證人即華洲公司之工地
      主任甲○○於本院審理時證述詳實，並有上開支票在卷足參，自益證被告丙○○確係因事後無法取得全數之工程款，始無力清償上開混凝土價款無訛。蓋依
      被告丙○○於八十八年四月十五日以一順公司名義與華洲公司訂立之「新庄排
      水改善工程合約」觀之，該工程係分三期給付各一百萬元，第四期給付一百三
      十二萬元，尾款四十八萬元於驗收合格時給付；而被告丙○○於同年五月二十
      五日即向華洲公司請領第一期工程款項八十八萬六千三百九十五元，惟僅獲支
      付五十萬元之工程款，另被告丙○○所簽發之本票及發票人為乙○○之支票均
      應分別於同年八月十五日及七月十日屆期兌現等情，亦據證人甲○○證述詳實
      ，復有支票、本票、工程請款單及工程估驗單附卷足參，當足見被告丙○○本
      確得於上開支票或本票到期之前按期領得上開工程款項，尚無欠缺資金付款之
      情形甚明，是被告丙○○辯稱其自始即有以其施作領取之工程款項支付上開混
      凝土價款之意，並無拒不支付貨款之詐欺意圖等語，實屬可採。
（三）至告訴代理人丁○○雖曾陳稱被告丙○○係佯以金土包工業及一順公司名義向
      民峰公司購買混凝土，民峰公司並曾開立統一發票予金土包工業，而金土包工
      業尚查無設立登記資料等情在卷，然此既為被告丙○○所否認，則告訴代理人
      丁○○所指上情是否為真，已屬可疑。倘再參以告訴代理人丁○○陳稱尚查無
      金土包工業之設立登記資料，惟民峰公司曾開立統一發票予金土包工業等情，
      則益見被告丙○○辯稱其未曾以金土包工業之名義向民峰公司購買上開混凝土
      等語，堪認屬實，否則被告丙○○既無據此減免稅款之利益，又豈有謊以該名
      義購買混凝土之必要。又查，告訴代理人吳明煌既未曾提出證據證明被告丙○○曾以金土包工業之名義購買上開混凝土，而民峰公司僅曾開立買受人為華洲
      公司之發票一紙予被告丙○○，且被告丙○○乃係以一順公司名義與華洲公司
      訂立上開工程合約等情，亦有該統一發票及工程合約在卷足參，則不僅尚屬無
      證據足認被告丙○○曾向民峰公司諉稱係金土包工業欲購買上開混凝土，且益
      證被告丙○○辯稱其乃以一順公司之名義向民峰公司購買混凝土，並已將該混
      凝土施作於上開華洲公司之工程等語，堪認屬實。
（四）另查，被告乙○○辯稱其未曾參與向民峰公司購買混凝土之事宜，乃係基於兄
      弟情誼而申請上開支票存款帳戶供被告丙○○經營事業之用，該帳戶、支票及
      印章均交予被告丙○○使用，其本身從事修車工作，不知被告丙○○持該支票
      向民峰公司購買上開混凝土等情，核與被告丙○○於本院審理時供述之情節相
      符，且有告訴代理人丁○○陳稱係被告丙○○向民峰公司購買混凝土，其未曾
      見過被告乙○○等語在卷，則確堪認被告乙○○僅係提供支票予被告丙○○使
      用，尚不知被告丙○○簽發支票係向民峰公司購買上開混凝土，亦未參與向民
      峰公司購買混凝土之事宜無訛，亦即被告乙○○辯稱其未曾與民峰公司接觸，
      更無詐取上開混凝土之意圖及行為等語，應可採信。
（五）再查，被告丙○○自承其所使用上開被告乙○○之支票帳戶，自八十八年七月
      十二日起因陸續退票，已於同年八月十三日遭拒絕往來等情，固有苗栗縣三義
      鄉農會函附之客戶往來交易明細表在卷足稽；然而，該交易明細表既亦載明被
      告丙○○於同年五月三十一日、七月五日及七月十二日曾陸續存入五十萬元、
      三十六萬六千元及三十五萬元等情，自足見被告丙○○於同年三、四月間向民
      峰公司訂購混凝土，以及五月間月結而簽發支票及本票時，尚非無支付該貨款
      之能力，而被告丙○○辯稱其並無利用上開支票取信民峰公司以詐取預拌混凝
      土施作等語，應屬有據。綜上，被告丙○○既未假借金土包工業名義向民峰公
      司購買預拌混凝土，復本有支付上開價款之能力，而民峰公司亦尚未因被告丙○○上開交付支票及本票之行為，陷於錯誤可言，則被告丙○○及乙○○應確
      無詐欺之意圖及施用詐術之行為，至為灼明，本件自尚非得以被告丙○○及乙○○事後未清償上開價款，有遲延給付之情事，遽認其等有上開詐欺之犯行。
      末查，被告丙○○陳稱其業已交付支票共二十七張予民峰公司，願自九十一年
      五月十五日起按月給付八萬元以清償上開款項，而五月間屆期之支票已兌現等
      情，亦據告訴代理人丁○○於本院審理時陳述詳實，益證被告丙○○確有給付
      上開價款之誠意，其與被告乙○○自始並無詐欺之意圖無疑。綜上所述，本件
      尚不得以被告丙○○及乙○○仍有上開價款未償等情，認定被告丙○○及乙○○自始均具有不法所有之意圖，且有施用詐術之行為，亦即被告丙○○及乙○○主觀上既無為自己不法所有之意圖，客觀上並無欺罔之施用詐術行為，揆諸
      上開說明，自核與該罪之構成要件不符，難遽此對被告丙○○及乙○○論以該
      法條之罪責。此外，復查無其他積極事證足資證明被告丙○○及乙○○有何共
      同詐欺取財之犯行，核屬不能證明其等犯罪，均應為無罪判決之諭知。據上論
      斷，應依刑事訴訟法第三百零一條第一項，判決如主文。
中      華      民      國      九十一      年    八    月    十六      日
                                臺灣臺中地方法院刑事第二庭
                                        法  官  許  惠  瑜
右正本證明與原本無異。
如不服本判決，應於送達後十日內向本院提出上訴狀，上訴於臺灣高等法院臺中分院
（需附繕本）。
                                        書記官
中      華      民      國      九十一      年    八    月    十六      日
